臺灣高等法院臺中分院民事判決　九十二年度重上字第六七號
　　　上　訴　人　乙○○
　　　上　訴　人　丙○○
　　　被　上訴人　甲○○
右當事人間分割共有物事件，上訴人對於中華民國九十二年三月二十日臺灣臺中地方
法院九十一年度重訴字第五八九號第一審判決提起上訴，本院於民國九十三年三月十
日言詞辯論終結，玆判決如左：
      主      文
原判決廢棄。
兩造共有坐落臺中縣大雅鄉○○○段第三○之三地號、地目田、面積○‧九二○二公
頃土地，分割方法如附圖甲案所示：編號Ａ部分面積○‧三○六八公頃土地分歸上訴
人乙○○取得；編號Ｂ部分面積○‧三○六七公頃土地分歸被上訴人甲○○取得；編
號Ｃ部分面積○‧三○六七公頃土地分歸上訴人丙○○取得。
第一、二審訴訟費用由上訴人各負擔三分之一，餘由被上訴人負擔。
      事實及理由
一、本件係請求分割共有物之訴，其訴訟標的對於共同訴訟人全體必須合一確定。上
    訴人乙○○提起上訴，依民事訴訟法第五十六條第一項第一款規定，其效力及於
    未提起上訴之共同訴訟人丙○○，爰併列之為上訴人。
二、被上訴人主張：坐落臺中縣大雅鄉○○○段第三○之三地號、地目田、面積○‧
　　九二○二公頃土地（以下稱系爭土地），被上訴人甲○○、上訴人丙○○之應有
　　部分均為三○○三四分之一○○一一，上訴人乙○○之應有部分為三○○三四分
　　之一○○一二，兩造共有之系爭土地於民國（以下同）八十九年一月四日農業發
　　展條例修正實施前所共有，分割後所有面積均逾○‧二五公頃，依法得以分割。
　　又系爭土地並無禁止分割之特約或因物之使用目的不能分割之情形，兩造無法就
　　分割方法達成協議等情，求為依原判決附圖甲案所示之方法為分割之判決。
三、上訴人乙○○則以：被上訴人及上訴人丙○○於五十六年間購買系爭土地時，兩
　　造即依目前系爭土地之使用現狀分管耕作，迄今已逾二十餘年，兩造間有上開分
　　管協議存在，自應受其拘束。依原分管契約，兩造所使用之土地均可對外通行，
　　且較方整，有利機械耕作與灌溉，價值相當，並無最高法院八十七年台上字第四
　　四四號判決要旨所謂「共有物若依分管現狀分割，顯失公平或不合經濟利益」之
　　情形，應有維持之必要，認應依如附圖乙案所示之方法分割，並就上訴人乙○○
　　多分得○‧○二三八公頃土地部分，以公告現值每平方公尺新台幣（以下同）二
　　千三百元加四成，補償被上訴人計為七十六萬六千三百六十元最為適當等語，資
　　為抗辯。
    上訴人丙○○則以，同意如附圖甲案或乙案所示分割方法。
四、被上訴人主張：系爭土地，為兩造所共有，被上訴人甲○○、上訴人丙○○之應
　　有部分均為三○○三四分之一○○一一，上訴人乙○○為三○○三四分之一○○
　　一二（原審誤載被上訴人甲○○應有部分為三○○三四分之一○○一二、上訴人
　　乙○○應有部分為三○○三四分之一○○一一），兩造共有之系爭土地於八十九
　　年一月四日農業發展條例修正實施前所共有，分割後所有面積均逾○‧二五公頃
　　，依法得以分割，系爭土地並無禁止分割之特約或因物之使用目的不能分割之情
　　形，兩造共有系爭土地無法達成協議分割等情，為上訴人所不爭執，且有土地登
　　記簿謄本、地籍圖謄本在卷可證，自堪信為真實。兩造既無法就分割方法達成協
　　議，則被上訴人據以訴請裁判分割系爭土地，自合於民法第八百二十三條第一項
　　之規定，應予准許。
五、查，系爭土地南面臨六公尺寬之平和路，供一般車輛通行及對外聯絡之道路；北
　　面臨部分約為一公尺七十公分寬、部分為三公尺寬、四公尺五十公分寬之泥土地
　　農路，該農路往西行鄰接一約四公尺寬之道路，惟該農路現雜草叢生、地勢崎嶇
　　不平，愈往西行農路寬度越窄，至鄰接上開約四米寬道路處寬度僅可供個人行走
　　進出，且系爭土地地勢西高東低、北高南低、水路在系爭土地西邊，自北向南流
　　，該水路所處土地有部分並未在系爭土地內等情，業據本院會同臺中縣雅潭地政
　　事務所測量人員勘測現場屬實，並製有勘驗筆錄及上訴人乙○○提出之土地使用
　　現狀圖附卷可稽（見原審卷一二九頁）。又北側所臨之泥土地農路為國有地，地
　　上物包括「水路、農路、竹叢」，有財政部國有財產局臺灣中區辦事處九十二年
　　一月二十三函在卷可憑（見原審卷六七頁，其中訴外人吳瑤庭、張高林無權占用
　　種植蔬菜部分已除去）。
六、按法院裁判分割，應斟酌共有物之客觀情狀及四周狀況、分割後之經濟效益、當
    事人之使用現況，顧慮整體共有人之經濟利益等因素，為通盤之考量，作為最合
    理之分割方法。本件共有人僅三人，惟上訴人乙○○與被上訴人各堅持其所主張
    之分割方案，上訴人乙○○與被上訴人所提出之方案，其最大差異在於被上訴人
    所分得之土地南面是否臨六公尺寬之平和路，其餘分得位置及上訴人丙○○分得
　　之土地位置均無區別，是本院自應斟酌上訴人乙○○及被上訴人所提出之方案之
　　優劣，並就系爭土地之客觀情狀及四周狀況、分割後之經濟效益、當事人之使用
　　現況等因素，為通盤之考量，以符公平合理。經查：
  (一)系爭土地南面臨六公尺寬之平和路，平和路係供一般車輛通行及對外聯絡之道路
　　，分得之土地，如能臨平和路，自能增加其經濟價值。而北面為泥土地農路及水
　　路，非供一般車輛通行之道路，無論該農路之寬度部分已達四公尺五十公分，可
　　供對外聯絡，惟非一般車輛通行之道路，分得之土地僅能以泥土地農路及水路對
　　外聯絡，其經濟價值顯然較低，應甚明顯。上訴人乙○○抗辯價值相當云云，不
　　足採信。是本院認採取之分割方法，應使各共有人分得之土地，均能面臨南面六
　　公尺寬之平和路，以符公平原則。各共有人均期望分得之土地能面臨平和路，本
　　院受命法官勸諭兩造和解時，被上訴人願意以比原應有部分可分得土地面積少之
　　方式，使其分得土地能面臨南面之道路之寬度達十公尺（見本院卷八七頁），而
　　上訴人丙○○因分得之土地，無論採取附圖甲案或附圖乙案，被上訴人丙○○均
　　能與南面六公尺寬之平和路連接，是其同意該二方案之分割方法。
  (二)兩造使用系爭土地之現狀如附圖乙案所示，依附圖乙案所示方法分割，雖符合使
    用現狀，但分割後，上訴人乙○○分得編號Ｄ及Ｄ１部分，其南面均臨約六公尺
    寬可供對外聯絡之平和路，對上訴人乙○○而言，至為有利；反觀被上訴人分得
    編號Ｅ部分，僅北面臨約最寬約四公尺五十公分，最窄為一公尺七十公分崎嶇不
    平之農路，被上訴人分得之土地南面無法臨平和路，嚴重影響被上訴人分得土地
    之經濟價值，至為不利及不公平。上訴人乙○○主張依附圖乙案所示之方法分割
    ，兩造取得之土地價值相當，並無不公平之情形云云，不足採取。上訴人乙○○
    主張依附圖乙案所示之方法分割，顯失公平，自難採取。
  (三)如前所述，系爭土地分割後系爭土地南面臨平和路之土地價值最高，被上訴人並
　　陳稱系爭土地近中部科學園區，未來發展難以預料，是本院採取之分割方法，認
　　各共有人分得之土地，均應能面臨平和路，以符公平原則。原審採取被上訴人所
　　主張如原判決附圖甲案所示之方法分割，固非無見。惟被上訴人及上訴人丙○○
　　分得之土地南面臨六公尺寬之平和路，達十公尺寬度，稍嫌過寬，本院認南面臨
　　六公尺道路之寬度八公尺，即足以增加被上訴人及上訴人丙○○分得土地之價值
　　。被上訴人及上訴人丙○○均同意南面臨六公尺道路，減為寬度八公尺，並經囑
　　託台中縣地政事務所測量，繪製複丈成果即附圖甲案所示（惟原成果圖甲案所示
　　其中編號Ｃ部分面積誤載為○‧三○六八公頃；編號Ａ部分面積誤載為○‧三○
　　六七公頃，自應更正如附圖甲案所示，編號Ｃ部分面積○‧三○六七公頃；編號
　　Ａ部分面積○‧三０六八公頃）。如附圖甲案所示之分割方法，係就兩造所現狀
　　使用之位置予以分割，並未完全改變兩造現狀使用情形，僅係使被上訴人分得之
　　土地南面臨平和路，以兼顧被上訴人之利益，是本院認採取如附圖甲案所示之分
　　割方法，最符公平原則。上訴人乙○○以依農地重劃條例第十四條、農地重劃區
　　○路○路工程設施規劃設計標準第二條規定，一般田間農路路寬以四公尺為準，
　　被上訴人請求預留之寬度過寬，顯逾比例原則。惟系爭土地南面臨六公尺平和路
　　之土地價值最高，自難僅由上訴人乙○○所分得之土地大部分面臨平和路，而被
　　上訴人分得土地面臨平和路僅四公尺，至分得土地價值懸殊過鉅，顯非適當，其
　　該項抗辯，不足採取。
  (四)系爭土地南邊有同地段二九號建地，為上訴人乙○○與訴外人李鎮圭、李鎮照所
    共有，上訴人乙○○主張其於同地段二九號建築房屋，並於系爭土地上增高地基
    ，築有水泥圍牆等，如依附圖甲案所示之方法分割，勢必拆除圍牆重建整地，對
　　其損害鉅大，應以符合分管之使用現狀如附圖乙案所示方法分割等語。查，依附
　　圖甲案所示之分割方法，固可能拆除圍牆，惟依附圖乙案所示之分割方法，使被
　　上訴人分得之土地價值低於上訴人乙○○及丙○○，並不符公平之旨，衡以拆除
　　少部分圍牆，其損失並不大，但可使兩造分得土地經濟價值不至懸殊過鉅，增進
　　土地之利用，兩相比較，如附圖甲案所示之分割方法對全體共有人為有利，且符
　　公平之原則。而裁判分割共有物，如採原物分割者，法院僅須斟酌共有物之性質
　　及其經濟效用，作公平合理之分配即可，並不受共有人分割前使用狀況或分管約
　　定之拘束。兩造間並未達成將來按分管契約分割之合意，本院自不受該分管契約
　　之拘束。是上訴人乙○○以上開理由，主張應採附圖乙案所示之分割方法，亦屬
　　無據。
  (五)上訴人乙○○主張系爭土地為農地，其分割應以促進農地合理利用，確保農地永
    續發展為最高指導原則，依附圖乙案所示之方法分割，土地較為方整，較有利機
    械耕作與灌溉，依附圖甲案所示之方法分割，水路上游儘在被上訴人分得土地內
    灌溉，所需水源均將由被上訴人甲○○掌控，截斷上訴人水路，並須另闢一條新
    的水路，難免紛爭，並增加勞費。查，系爭土地係種植稻米之用，為兩造所不爭
    執。且系爭土地地勢西高東低、北高南低、水路在系爭土地西邊，自北向南流，
    該水路所處土地有部分並未在系爭土地內等情，業據原法院勘驗明確，製有勘驗
    筆錄在卷可憑（見原審卷四九頁），並有上訴人乙○○提出之土地使用現狀圖可
　　憑（見本院卷三九頁）。不論依附圖甲案或乙案所示之分割方法，上訴人丙○○
　　分得之土地位置，均在系爭土地之東側而須取道被上訴人或上訴人乙○○分得之
　　土地，使用上開水路，上訴人乙○○以將截斷上訴人二人水路並須另闢一條新的
　　水路為由，而僅質疑依附圖甲案所示分割方案為不當，已屬無據。況兩造均期望
　　分得之土地能面臨平和路，以致上訴人丙○○分得之土地均未臨西邊之水路，均
　　未爭執，顯見分得之土地能否臨西邊水路，所生不利之影響不大。上訴人乙○○
　　與丙○○分得位置比較，其對於臨西邊水路之不利影響，上訴人乙○○更為輕微
　　。自不因該不利影響輕微之因素，而採取附圖乙案所示之分割方法，使得上訴人
　　乙○○分得之土地南面大部分臨供一般車輛通行及對外聯絡之平和路，獲取較高
　　之經濟利益，致被上訴人分得之土地完全未臨平和路，經濟價值低落，造成兩造
　　分得土地經濟價值懸殊過鉅，其不足採取，彰彰甚明。
七、綜上所述，如甲案所示之分割方法，使各共有人分得之土地價值不至懸殊過鉅，
　　增進土地之利用，考量兩造使用位置之狀況，兩造對外通行道路均具相同之方便
　　性，符合公平之原則，兼顧各共有人之利益。應係最佳之分割方案。原審採取如
　　原判決附圖甲案所示之方法分割，固非無見。惟分得之土地南面臨六公尺道路之
　　寬度八公尺，即足以增加被上訴人及上訴人丙○○分得土地之價值，被上訴人及
　　上訴人丙○○均同意南面臨六公尺道路，減為寬度八公尺等情，渠等分得之土地
　　土地南面臨六公尺寬之平和路，不需再保持十公尺之寬度，是原審判決所為之分
　　割方法，即有未當，上訴人指摘原判決分割方法不妥，求予廢棄改判，應認其上
　　訴為有理由，爰由本院廢棄，改判如主文第二項所示之分割方法。
據上論結：本件上訴為有理由，依民事訴訟法第四百五十條、第八十五條第一項但書
、第八十一條第二款，判決如主文。
中　　　華　　　民　　　國　　九十三　　年　　　三　　　月　　二十四　　日
~B1民事第六庭審判長法　官　吳火川
~B2　　　　　　　　法　官　吳惠郁
~B3　　　　　　　　法　官　饒鴻鵬
右為正本係照原本作成。
如對本判決上訴，須於收受判決送達後二十日內向本院提出上訴書狀，其未表明上訴
理由者，應於提出上訴後二十日內向本院提出上訴理由書(須按他造人數附具繕本)。
上訴時應提出委任律師或具有律師資格之人之委任狀；委任有律師資格者，另應附具
律師及格證書及釋明委任人與受任人有民事訴訟法第四百六十六條之一第一項但書或
第二項（詳附註）所定關係之釋明文書影本。
~B 　 　　　　　　書記官　陳如慧
中　　　華　　　民　　　國　　九十三　　年　　　三　　　月　　二十五　　日
附註：
民事訴訟法第四百六十六條之一（第一項、第二項）
對於第二審判決上訴，上訴人應委任律師為訴訟代理人。但上訴人或其法定代理人具
有律師資格者，不在此限。
上訴人之配偶、三親等內之血親、二親等內之姻親，或上訴人為法人、中央或地方機
關時，其所屬專任人員具有律師資格並經法院認為適當者，亦得為第三審訴訟代理人
。
                                                                        Ｂ
